臺灣高等法院刑事判決
109年度上訴字第38號
上  訴  人  
即  被  告  陳銘德


                （現另案於法務部○○○○○○○執行）
上列上訴人因違反毒品危害防制條例案件，不服臺灣宜蘭地方法
院108年度訴緝字第22號，中華民國108年11月20日第一審判決（
起訴案號：臺灣宜蘭地方檢察署107年度毒偵字第821號），提起
上訴，本院判決如下：
    主  文
上訴駁回。   
    犯罪事實及理由
一、經本院審理結果，認第一審以上訴人即被告陳銘德犯毒品危
    害防制條例第10條第1項之施用第一級毒品罪，累犯，判處
    有期徒刑1年，認事用法及量刑均無不當，應予維持，並引
    用第一審判決書記載之事實、證據及理由（如附件）。
二、被告上訴意旨略以：累犯並非不分情節一律加重其最低本刑
    ，亦無最低度之限制，依臺灣桃園地方法院108年度審簡字
    第789號判決，與本案所犯同法，量刑卻有天壤之別。被告
    雖曾經勒戒戒治，皆成效不彰，而未曾接受過戒癮治療，且
    其自願接受法律制裁，請求輕判云云。
三、惟查：
　㈠司法院釋字775號解釋以：刑法第47條第1項規定：「受徒刑
    之執行完畢，或一部之執行而赦免後，5年以內故意再犯有
    期徒刑以上之罪者，為累犯，加重本刑至二分之一。」有關
    累犯加重本刑部分，不生違反憲法一行為不二罰原則之問題
    。惟其不分情節，基於累犯者有其特別惡性及對刑罰反應力
    薄弱等立法理由，一律加重最低本刑，於不符合刑法第59條
    所定要件之情形下，致生行為人所受之刑罰超過其所應負擔
    罪責之個案，其人身自由因此遭受過苛之侵害部分，對人民
    受憲法第8條保障之人身自由所為限制，不符憲法罪刑相當
    原則，牴觸憲法第23條比例原則。於此範圍內，有關機關應
    自本解釋公布之日起2年內，依本解釋意旨修正之。於修正
    前，為避免發生上述罪刑不相當之情形，法院就該個案應依
    本解釋意旨，裁量是否加重最低本刑。而就法院裁量是否加
    重最低本刑部分，解釋理由書則認為：刑罰須以罪責為基礎
    ，並受罪責原則之拘束，無罪責即無刑罰，刑罰須與罪責相
    對應。亦即國家所施加之刑罰須與行為人之罪責相當，刑罰
    不得超過罪責。基於憲法罪刑相當原則，立法機關衡量其所
    欲維護法益之重要性、防止侵害之可能性及事後矯正行為人
    之必要性，綜合斟酌各項情狀，以法律規定法官所得科處之
    刑罰種類及其上下限，應與該犯罪行為所生之危害、行為人
    責任之輕重相符，始與憲法罪刑相當原則及憲法第23條比例
    原則無違。系爭規定一不分情節，基於累犯者有其特別惡性
    及對刑罰反應力薄弱等立法理由，一律加重最低本刑，於不
    符合刑法第59條所定要件之情形下，致生行為人所受之刑罰
    超過其所應負擔罪責之個案，其人身自由因此遭受過苛之侵
    害部分，對人民受憲法第8條保障之人身自由所為限制，不
    符憲法罪刑相當原則，牴觸憲法第23條比例原則。於此範圍
    內，有關機關應自本解釋公布之日起2年內，依本解釋意旨
    修正之。於修正前，為避免發生上述罪刑不相當之情形，法
    院就該個案應依本解釋意旨，裁量是否加重最低本刑。次按
    量刑之輕重，暨其條件內容，均屬事實審法院得依職權自由
    裁量之事項。苟於量刑時，已依行為人之責任為基礎，並斟
    酌刑法第57條各款所列情狀，而未逾越法定範圍，又未濫用
    其職權，即不得遽指為違法（最高法院103年度台上字第36
    號、104年度台上字第741號判決要旨參照）。
  ㈡本件被告所犯毒品危害防制條例第10條第1項之施用第一級毒
    品罪之法定刑為6月以上5年以下有期徒刑。原審斟酌被告前
    科與司法院釋字第775號之解釋意旨，以被告所犯前案與本
    案之罪名及犯罪類型均屬相同，並以被告再犯本案，認被告
    對刑罰反應力薄弱，有依累犯之規定加重最低本刑之必要，
    依累犯之規定加重最低本刑，並審酌被告前已因施用毒品案
    件送觀察、勒戒及法院判處罪刑確定，本應徹底戒絕毒癮，
    詎其竟未能自新，仍一再施用足以導致人體機能發生依賴性
    、成癮性及抗藥性等障礙之毒品，戕害自身健康，漠視法令
    禁制，實屬不該，惟念及其犯後坦承犯行，態度尚可，兼衡
    其犯罪之動機、目的、手段、素行等一切情狀，就被告所犯
    施用第一級毒品罪部分，判處有期徒刑1年，是原審既已審
    酌刑法第57條各款所列與本案量刑有關情狀，並說明依據司
    法院釋字第775號之解釋意旨，而依累犯規定加重最低本刑
    之理由，且查無恣意、違反比例原則或罪刑不相當之情事，
    被告上訴指摘原審量刑過重云云，並非有據。
  ㈢按毒品危害防制條例第24條修正前，對於「初犯」、「五年
    後再犯」者，依同條例第20條之規定，檢察官「應」聲請法
    院裁定將被告送觀察、勒戒，並無檢察官得另為緩起訴處分
    之規定，是就「初犯」及「五年後再犯」者，檢察官原即應
    向法院聲請觀察、勒戒，不得另為緩起訴處分。該條修正後
    ，雖將「初犯」及「五年後再犯」者之處遇由單軌制改為雙
    軌制，但檢察官適用刑事訴訟法第253條之1第1項及第253條
    之2對被告為緩起訴處分時，另應「參酌刑法第57條所列事
    項及公共利益之維護」，並「認以緩起訴為適當」者，始得
    為之，可認檢察官應以向法院聲請觀察、勒戒為原則，於例
    外符合上揭緩起訴處分之要件時，始得另為附命完成戒癮治
    療之緩起訴處分。而檢察官是否適用上開規定對被告為緩起
    訴處分，自得本於上開規定及立法目的，妥為斟酌、裁量，
    始予決定。又依最高法院100年度第1次刑事庭會議決議之結
    論，檢察官對於「初犯」及「五年後再犯」施用毒品案件，
    如為附命完成戒癮治療之緩起訴處分，嗣該緩起訴處分被撤
    銷確定，檢察官應直接予以起訴或聲請簡易判決處刑，而不
    得再向法院聲請觀察、勒戒。反之，如係先向法院聲請觀察
    、勒戒，並視被告有無繼續施用毒品傾向決定是否接受強制
    戒治，其於觀察、勒戒完畢或強制戒治期滿後，最終均可獲
    得不起訴處分，所以如將後續不能完成治療及司法追訴之潛
    在風險一併納入考量，附命完成戒癮治療之緩起訴處分非必
    然有利於被告。而緩起訴之戒癮治療既屬法律賦予檢察官偵
    查裁量結果之作為，尚非得認係施用毒品者所得享有之權利
    ，被告上訴指摘未曾接受過戒癮治療云云，難認有據。
　㈣至於上訴意旨所舉他案判決所定量刑之例，係法官審酌個案
    情形之結果，因各案情節不同，法院之裁量判斷基準亦不盡
    相同，所為刑罰之量定自屬有別，並無相互拘束之效力，自
    難比附攀引他案，而指摘原審量刑過重。從而，被告以前詞
    指摘原判決不當，為無理由，應予駁回。　　
四、據上論結，應依刑事訴訟法第373條、第368條，判決如主文
    。
本案經檢察官陳怡君提起公訴，檢察官陳孟黎到庭執行職務。
中　　華　　民　　國　 109　　年　　3 　　月　　25　　日
                  刑事第十三庭  審判長法　官  王國棟
                                      法　官  呂煜仁
                                      法　官  許永煌
以上正本證明與原本無異。
如不服本判決，應於收受送達後20日內向本院提出上訴書狀，其
未敘述上訴之理由者並得於提起上訴後20日內向本院補提理由書
（均須按他造當事人之人數附繕本）「切勿逕送上級法院」。
                                      書記官  郭侑靜
中　　華　　民　　國　　109 　年　　3 　　月　　25　　日
附錄：本案論罪科刑法條全文
毒品危害防制條例第10條
施用第一級毒品者，處 6 月以上 5 年以下有期徒刑。
施用第二級毒品者，處 3 年以下有期徒刑。
附件：
臺灣宜蘭地方法院刑事判決
                                     108年度訴緝字第22號
公　訴　人　臺灣宜蘭地方檢察署檢察官
被　　　告　陳銘德　男　55歲（民國00年0月00日生）
                    身分證統一編號：Z000000000號
                    住宜蘭縣○○鄉○○○路0號之13
                  （另案於法務部○○○○○○○執行中）
上列被告因違反毒品危害防制條例案件，經檢察官提起公訴（10
7年度毒偵字第821號），被告於準備程序中就被訴事實為有罪之
陳述，經本院合議庭裁定依簡式審判程序審理，並判決如下：
    主  文
陳銘德施用第一級毒品，累犯，處有期徒刑壹年。
扣案之第一級毒品海洛因壹包併同無法完全析離之外包裝袋壹個
（驗餘毛重壹點零貳捌伍公克）、第二級毒品甲基安非他命併同
無法完全析離之外包裝袋肆個（驗餘毛重共計貳點肆壹陸陸公克
），均沒收銷燬之；扣案之空袋貳個、玻璃球吸食器壹支，均沒
收之。
    事  實
一、陳銘德前於民國87年間，因施用毒品案件，經本院以87年度
    毒聲字第495號裁定送觀察、勒戒後，認無繼續施用之傾向
    ，於88年2月9日釋放出所，並經臺灣宜蘭地方檢察署檢察官
    以87年度偵字第2750號為不起訴處分確定。又於94年間，因
    施用毒品案件，經臺灣新北地方法院以94年度毒聲字第1272
    號裁定送觀察、勒戒後，認有繼續施用傾向，經同法院以94
    年度毒聲字第1647號裁定送強制戒治，於95年8月28日執行
    完畢釋放出所，並經臺灣新北地方檢察署檢察官以95年度戒
    毒偵字第354號為不起訴處分確定。再於96年間，因施用毒
    品案件，經本院以96年度易字第533號判決處有期徒刑5月、
    5月，並定應執行有期徒刑8月確定；因施用毒品案件，經本
    院以96年度訴字第649號判決處有期徒刑1年2月，上訴後經
    臺灣高等法院以97年度上訴字第667號駁回上訴確定；因施
    用毒品案件，經本院以96年度訴字第631號判決處有期徒刑9
    月，上訴後經臺灣高等法院以97年度上訴字第763號判決上
    訴駁回確定。上開4案件，嗣經臺灣高等法院以97年度聲字
    第2087號裁定定應執行有期徒刑2年4月確定。又於97年間，
    因施用毒品案件，經本院以97年度訴字第141號、97年度訴
    字第420號、97年度訴字第400號判決處有期徒刑8月、9月、
    1年確定。另於98年間，因詐欺案件，經本院以97年度宜簡
    字第518號判決處有期徒刑3月確定，上開4罪嗣經本院以98
    年度聲字第162號裁定定應執行有期徒刑2年6月確定，經與
    上開裁定應執行有期徒刑2年4月部分接續執行，於101年7月
    10日縮短刑期假釋出監，嗣經撤銷假釋執行殘刑5月16日。
    另因施用毒品案件，經本院以102年度訴字第88號判決處有
    期徒刑10月，上訴後經臺灣高等法院以102年度上訴字第202
    9號、最高法院以102年度台上字第4524號判決駁回上訴確定
    ；因施用毒品案件，經本院以102年度訴字第359號判決處有
    期徒刑10月確定，上開2罪再經本院以103年度聲字第221號
    裁定定應執行有期徒刑1年5月確定。復因施用毒品案件，經
    本院以103年度訴字第230號判決處有期徒刑1年確定，前揭
    殘刑刑5月16日、有期徒刑1年5月及1年部分經接續執行，於
    105年9月29日假釋出監，於105年11月23日期滿未經撤銷假
    釋，未執行之刑，以已執行完畢論（於本案構成累犯）。又
    因施用毒品案件，經臺灣士林地方法院以106年度審訴字第5
    46號判決處有期徒刑10月，上訴後經臺灣高等法院以107年
    度上訴字第128號判決上訴駁回確定。再因施用毒品案件，
    經本院以107年度訴字第267號判決處有期徒刑1年，上訴後
    經臺灣高等法院以107年度上訴字第2360號判決駁回上訴確
    定。復因施用毒品案件，經本院以107年度訴字第290號判決
    處有期徒刑11月確定。詎仍不知悔改，復基於施用第一、二
    級毒品海洛因、甲基安非他命之犯意，於107年5月17日0時
    許，在其位於宜蘭縣○○鄉○○○路0號之13之住處，以將海洛因
    及甲基安非他命置放入玻璃球吸食器內點火燒烤後吸食其煙
    霧之方式，同時施用第一、二級毒品海洛因、甲基安非他命
    1次。嗣於同日8時25分許，為警持本院核發之搜索票至上址
    執行搜索，當場扣得陳銘德持有之第一級毒品海洛因1包（
    毛重1.0372公克，驗餘毛重1.0285公克）、第二級毒品甲基
    安非他命4包（毛重共計2.4219公克，驗餘毛重共計2.4166
    公克）、摻有第二級毒品四氫大麻酚之香菸2支、空袋2個、
    玻璃球吸食器1支、電子磅秤1台、行動電話1支等物，經徵
    得陳銘德同意後由警採取其尿液送驗，結果檢出鴉片類之嗎
    啡、可待因，及安非他命類之甲基安非他命、安非他命陽性
    反應，始悉上情。
二、案經宜蘭縣政府警察局宜蘭分局報告臺灣宜蘭地方檢察署檢
    察官偵查起訴。
    理  由
一、按簡式審判程序之證據調查，不受第159條第1項之限制，刑
    事訴訟法第273條之2定有明文。是依上開規定，於行簡式審
    判程序之案件，被告以外之人於審判外之陳述，除有其他不
    得作為證據之法定事由外，應認具有證據能力。查本件如下
    引用被告以外之人於審判外之陳述，因本案採行簡式審判程
    序，復無其他不得做為證據之法定事由，揆諸前揭說明，應
    認均具有證據能力，合先敘明。
二、訊據被告陳銘德對於上開事實均坦承不諱，而被告上開為警
    採取之尿液經送驗後，確檢出鴉片類之嗎啡、可待因，及安
    非他命類之甲基安非他命、安非他命陽性反應等情，有毒品
    犯罪嫌疑人尿液採驗作業管制紀錄、慈濟大學濫用藥物檢驗
    中心檢驗總表各1紙在卷可參（見107年度偵字第3014號卷第
    138、140頁），復有本院核發之搜索票、宜蘭縣政府警察局
    宜蘭分局搜索扣押筆錄暨扣押物品目錄表、毒品初步鑑驗報
    告單各1份在卷可稽（見107年度偵字第3014號卷第37-41、4
    8頁），及第一級毒品海洛因1包（毛重1.0372公克，驗餘毛
    重1.0285公克）、第二級毒品甲基安非他命4包（毛重共計2
    .4219公克，驗餘毛重共計2.4166公克）、空袋2個、玻璃球
    吸食器1支等物扣案可憑。又扣案之白粉1包經鑑驗後，確檢
    出為第一級毒品海洛因成分；扣案之晶體4包經鑑驗後，確
    檢出為第二級毒品甲基安非他命等情，復有慈濟大學濫用藥
    物檢驗中心鑑定書2紙在卷供參（見107年度偵字第3014號卷
    第134、136頁），可佐被告前開出於任意性之自白核與事實
    相符，得作為認定事實之依據。綜上所述，本案事證明確，
    被告上開施用毒品之犯行，堪以認定，應予依法論科。
三、論罪科刑：
(一)核被告所為，係犯毒品危害防制條例第10條第1項之施用第
    一級毒品罪，及同條例第10條第2項之施用第二級毒品罪。
    被告為施用毒品而持有毒品之低度行為，為其施用毒品之高
    度行為所吸收，不另論罪。被告以一個施用行為同時施用第
    一、二級毒品，為想像競合犯，應依刑法第55條之規定，從
    重論以一施用第一級毒品罪。
(二)被告受有如事實欄所示刑之宣告及執行完畢之紀錄，此有臺
    灣高等法院被告前案紀錄表1紙在卷可參，被告於受前案有
    期徒刑執行完畢5年以內故意再犯本件有期徒刑以上之罪，
    符合刑法第47條第1項之「累犯」要件，基於累犯者有其特
    別惡性及對刑罰反應力薄弱等立法理由，並非不分情節一律
    加重其最低本刑之理（司法院大法官釋字第775號意旨參照
    ），本院審酌被告前因施用毒品案件，經法院判處徒刑及刑
    之執行後，猶無法杜絕毒品之誘惑，復為本案施用第一、二
    級毒品之犯行，顯見其意志不堅，自制力薄弱，未能記取前
    案論罪科刑之教訓，戒除惡習，其對刑罰反應之能力較為薄
    弱之情況，認應依刑法第47條第1項之規定予以加重其刑。
    至被告雖有辯稱：伊在警局中有供出上手；伊本次施用之毒
    品係向「藍銘川」購買云云（見本院訴緝字卷第117、128、
    131頁），然按毒品危害防制條例第17條第1項所定「犯第4
    條至第8條、第10條或第11條之罪，供出毒品來源，因而查
    獲其他正犯或共犯者，減輕或免除其刑」之規定，該條項所
    謂「供出毒品來源因而查獲」，係指被告翔實供出毒品來源
    之具體事證，因而使有偵查（或調查）犯罪職權之公務員知
    悉而對之發動偵查（或調查），並因而查獲者而言。而其中
    所謂「查獲」，除指查獲該其他正犯或共犯外，並兼及被告
    所指其毒品來源之事。是倘該正犯或共犯已因另案被查獲，
    惟其被查獲之案情與被告供出毒品之來源無關，或有偵查（
    或調查）犯罪之公務員已有確切之證據，足以合理懷疑該被
    查獲之人為被告所供販賣毒品來源之人，即與上開規定不符
    ，無適用該項規定減輕或免除其刑之餘地（最高法院107年
    度台上字第3052號、107年度台上字第2833號判決意旨參照
    ）。經查，被告於107年5月17日8時25分許，為警持搜索票
    至其上址住處執行搜索時，證人藍銘川亦在現場，被告於同
    日處取得毒品後，以將海洛因及甲基安非他命置放入玻璃球
    吸食器內點火燒烤後吸食其煙霧之方式，同時施用第一、二
    級毒品海洛因、甲基安非他命1次。嗣於同日13時16分許至1
    3時56分許經警詢問並製作警詢筆錄時，並未提及其毒品來
    源為證人藍銘川（見107年度偵字第3014號卷第6-13頁）；
    而證人藍銘川於同日13時15分至16時4分許經警詢問並製作
    警詢筆錄時，已明確供稱：伊因為知道陳銘德有施用毒品，
    因此在離開前將海洛因、甲基安非他命等違禁物留在陳銘德
    住處準備讓他施用等語（見107年度偵字第3014號卷第22頁
    ），是依據卷內資料所示，警方於證人藍銘川於警詢中供述
    上情時，對於證人藍銘川轉讓毒品予本案被告之事證已有確
    切之證據，足以合理懷疑證人藍銘川有轉讓毒品之嫌疑，則
    本案被告雖於偵查中供出上手為證人藍銘川等語（見107年
    度偵字第3014號卷第130頁），仍不符合毒品危害防制條例
    第17條第1項「查獲」之要件，自無該條減刑規定之適用。
(三)爰審酌被告前有多次施用毒品之犯罪科刑紀錄，此有臺灣高
    等法院被告前案紀錄表1紙附卷可參，前因施用毒品案件經
    送觀察、勒戒、強制戒治，及徒刑之宣告與執行後，仍未知
    警惕，又再犯本案施用第一、二級毒品之罪，足見其未徹底
    戒除惡習、遠離毒害，惟念其犯後尚能坦承犯行，並考量施
    用毒品雖戕害自身之健康，然尚未直接侵害他人法益，而毒
    品危害防制條例之立法目的亦非重在嚴懲此類犯行，反係側
    重於其行為之矯治，兼衡被告於警詢及本院審理中自陳入監
    前從事經營飯店及販賣西瓜、家庭經濟狀況小康、家中尚有
    兒子同住，及依卷附全戶戶籍資料查詢結果所示國中畢業（
    107年度偵字第3014號卷第95頁）之智識程度等一切情狀，
    量處如主文所示之刑。
四、沒收：扣案之第一級毒品海洛因1包（毛重1.0372公克，驗
    餘毛重1.0285公克）、第二級毒品甲基安非他命4包（毛重
    共計2.4219公克，驗餘毛重共計2.4166公克）分別經送鑑驗
    後，分別檢出為第一級毒品海洛因及第二級毒品甲基安非他
    命成分等情，業如前述，爰依毒品危害防制條例18條第1項
    前段之規定，併同無法完全析離之外包裝袋，不問屬於犯罪
    行為人與否，均宣告沒收銷燬之。扣案空袋2個及玻璃球吸
    食器1支，分別為被告於施用毒品所用之物，且為被告所有
    者等情，業據被告供承在卷（見本院訴緝字卷第130頁），
    屬被告供犯本案犯罪所用之物，惟尚非專供施用毒品之物，
    爰依刑法第38條第2項前段之規定，宣告沒收之。至卷內其
    餘扣案物品，經被告陳明與本案無關（見本院訴緝字卷第13
    0頁），卷內查無證據證明與本案相關，爰不予宣告沒收之
    ，併此敘明。
據上論斷，應依刑事訴訟法第273條之1第1項、第299條第1項前
段，毒品危害防制條例第10條第1項、第2項、第18條第1項前段
，刑法第11條、第55條、第47條第1項、第38條第2項前段，判決
如主文。
本案經檢察官陳怡君提起公訴，檢察官張學翰到庭執行職務。
中　　華　　民　　國   108    年    11    月    20    日
                  刑事第二庭法  官  呂俐雯
以上正本證明與原本無異。
如不服本判決應於收受本判決後10日內向本院提出上訴書狀，並
應敘述具體理由。若未敘述理由者，應於上訴期間屆滿後20日內
向本院補提理由書狀(均須按他造當事人之人數附繕本)。
                            書記官  陳建宇
中　　華　　民　　國　 108　　年　　11　　月　　20　　日
附錄本案論罪科刑法條：
毒品危害防制條例第10條
施用第一級毒品者，處 6 月以上 5 年以下有期徒刑。
施用第二級毒品者，處 3 年以下有期徒刑。